臺灣彰化地方法院彰化簡易庭民事判決
111年度彰簡字第45號
原      告  財政部國有財產署中區分署

法定代理人  趙子賢  
訴訟代理人  吳榮昌律師
複  代理人  王聖凱律師
被      告  黃志華  
訴訟代理人  張哲銘律師
被      告  黃川永  
            黃正道  
上列當事人間請求拆屋還地等事件，本院於民國111年9月13日言
詞辯論終結，判決如下：
    主  文
一、被告黃志華應將坐落彰化縣○○鎮○○段000○000地號土地上，
    如附圖（即彰化縣鹿港地政事務所收件日期文號民國111年2
    月14日鹿土測字第189號土地複丈成果圖，下同）所示編號A
    1-2部分，面積1.07平方公尺之一層加強磚造鐵皮建物、一
    層加強磚造建物；編號A2部分，面積36.78平方公尺之一層
    加強磚造建物均拆除，並將上開土地返還原告。
二、被告黃川永、黃正道應將坐落彰化縣○○鎮○○段000地號土地
    上，如附圖所示編號B部分，面積5.57平方公尺之一層磚造
    鐵皮建物拆除，並將上開土地返還原告。
三、被告黃志華應給付原告新臺幣418元，及自民國111年9月14
    日起至清償日止，按週年利率百分之5計算之利息。
四、被告黃志華應自民國111年5月1日起至拆除第一項所示之地
    上物並返還土地之日止，按月給付原告新臺幣100元。
五、被告黃川永、黃正道應給付原告新臺幣308元，及自民國111
    年9月14日起至清償日止，按週年利率百分之5計算之利息。
六、被告黃川永、黃正道應自民國111年5月1日起至拆除第二項
    所示之地上物並返還土地之日止，按月給付原告新臺幣14元
    。　　
七、原告其餘之訴駁回。
八、訴訟費用由被告黃志華負擔百分之87，被告黃川永、黃正道
    負擔百分之13。
九、本判決第一項得假執行。但被告黃志華如以新臺幣128,690
    元為原告預供擔保，得免為假執行。
十、本判決第二項得假執行。但被告黃川永、黃正道如以新臺幣
    18,938元為原告預供擔保，得免為假執行。　　
十一、本判決第三項得假執行。但被告黃志華如以新臺幣418元
      為原告預供擔保，得免為假執行。
十二、本判決第四項各給付期屆至時得假執行。但被告黃志華如
      每期以新臺幣100元為原告供擔保後，得免為假執行。
十三、本判決第五項得假執行。但被告黃川永、黃正道如以新臺
      幣308元為原告預供擔保，得免為假執行。　　
十四、本判決第六項各給付期屆至時得假執行。但被告黃川永、
      黃正道如每期以新臺幣14元為原告供擔保後，得免為假執
      行。　　　
十五、原告其餘假執行之聲請駁回。　　　　　
    事實及理由
一、訴狀送達後，原告不得將原訴變更或追加他訴，但擴張或減
    縮應受判決事項之聲明者，不在此限；不變更訴訟標的，而
    補充或更正事實上或法律上之陳述者，非為訴之變更或追加
    ；又該規定於簡易訴訟程序亦有適用，民事訴訟法第255條
    第1項但書第3款、第256條、第436條第2項分別定有明文。
    本件原告訴之聲明原以：㈠被告黃志華應將坐落彰化縣○○鎮○
    ○段000○000地號土地上，占用面積分別為1.5平方公尺、35
    平方公尺(實際面積以測量後為準)部分之地上物拆出，騰空
    後返還土地予原告。㈡被告黃川永、黃正道應將坐落彰化縣○
    ○鎮○○段000地號土地上，占用面積為3平方公尺(實際面積以
    測量後為準)部分之地上物拆出，騰空後返還土地予原告。㈢
    被告黃志華應給付原告新臺幣(下同)412元及法定利息；暨
    自民國111年5月1日起至拆除第一項所示之地上物並返還土
    地之日止，按月給付原告97元。㈣被告黃川永、黃正道應給
    付原告80元及法定利息；暨自111年5月1日起至拆除第二項
    所示之地上物並返還土地之日止，按月給付原告8元。後來
    經本院囑請彰化縣鹿港地政事務所人員現場實施測量後，原
    告乃依測量結果，於111年5月6日具狀變更為：如主文第1、
    2、4、6項所示，第㈢項更正為被告黃志華應給付原告418元
    及法定利息；第㈣項更正為被告黃川永、黃正道應給付原告3
    08元及法定利息。原告所為上開訴之變更、補充，核屬因測
    量而確定地上物之位置及使用土地面積後，所為之補充及更
    正事實上陳述，或屬單純擴張或減縮應受判決事項之聲明，
    合於前開規定，應予准許。
二、原告主張：
  ㈠坐落彰化縣○○鎮○○段000○000地號土地(以下合稱系爭土地，
    分稱797、810地號土地)為中華民國所有，並以原告為管理
    機關，惟被告黃志華所有門牌號碼彰化縣○○鎮○○巷0000號未
    辦保存登記建物(下稱系爭甲建物)、被告黃川永、黃正道所
    有門牌號碼同巷道46號未辦保存登記建物(下稱系爭乙建物)
    ，分別占用系爭土地如附圖（即彰化縣鹿港地政事務所收件
    日期文號111年2月14日鹿土測第189號土地複丈成果圖，下
    稱附圖）所示編號A1-1部分面積14.74平方公尺、A1-2部分
    面積1.07平方公尺、A2部分面積36.78平方公尺、B部分面積
    5.57平方公尺土地，因被告黃志華除就編號A1-1地號土地與
    原告成立租賃契約外，其餘編號A1-2、A2部分土地；被告黃
    川永、黃正道就810地號土地，均未與原告成立租賃、使用
    借貸或其他為可占有權源之法律關係，被告亦非系爭土地經
    登記之用益物權人，自均屬無權占用系爭土地。依民法第76
    7條第1項前段、中段之規定，請求被告分別拆除系爭甲、乙
    建物後將該部分土地返還予原告。
  ㈡又被告無權占用系爭土地，即屬獲有相當於租金之利益，並
    致原告受有相同之損害，是原告就被告占用部分之補償金請
    求，僅以系爭土地申報地價之年息5%為計算月補償金依據，
    其中：⑴被告黃志華部分：系爭甲建物占用797地號土地如附
    圖所示編號A1-2部分面積1.07平方公尺、占用810地號土地
    如附圖所示編號A2部分面積36.78平方公尺，原告請求分別
    占用797、810地號土地之月補償金分別為2元、98元，合計1
    00元。再依被告黃志華實際占用之月數計算總額，而被告黃
    志華無權占用797地號土地期間係自110年4月1日起至111年4
    月30日止共13個月，應給付原告相當於租金之不當得金額為
    26元；占用810地號土地期間係自111年1月1日起至111年4月
    30日止共4個月，應給付原告相當於租金之不當得金額為392
    元，以上合計418元。⑵被告黃川永、黃正道部分：系爭乙建
    物占用810地號土地如附圖所示編號B部分面積5.57平方公尺
    ，原告得請求之月補償金為14元，而被告黃川永、黃正道無
    權占用810地號土地期間係自109年7月1日起至111年4月30日
    止共22個月，被告應給付原告相當於租金之不當得金額為30
    8元。另被告分別拆除系爭甲、乙建物並返還該部分土地前
    ，其無權占用系爭土地之狀態仍持續存在，即屬持續受有相
    當於租金之不當得利，原告得依法請求被告分別自111年5月
    1日起至拆除地上物並返還土地之日止，按月給付占用系爭
    土地之使用補償金，爰依不當得利之法律關係，請求被告分
    別給付占用期間之不當得利等語。
  ㈢並聲明：　　
　　1.如主文第1、2、4、6項所示。
　　2.被告黃志華應給付原告418元，及自民事變更聲明狀繕本
      送達翌日起至清償日止，按週年利率5%計算之利息。
　　3.被告黃川永、黃正道應給付原告308元，及自民事變更聲
      明狀繕本送達翌日起至清償日止，按週年利率5%計算之利
      息。
　　4.願供擔保，請准予宣告假執行。
三、被告方面：
  ㈠被告黃志華則以：
　　⒈雖不爭執系爭甲建物占用系爭土地，目前尚無占有權源之
      事實，然應有民法第796條、第796之1條規定之適用，認
      原告請求拆屋還地，為無理由：
　　  ⑴被告黃志華於106年11月間向原地主購買同段798地號土
        地(下稱798地號土地)時，原地主使用及出售土地之範
        圍已包含系爭土地，原地主出售土地面積為563.57平方
        公尺，其中798地號土地面積為432.40平方公尺，剩餘
        出售面積土地131.17平方公尺，顯係將系爭土地之總面
        積111.96平方公尺包括在內，且系爭土地及798地號土
        地上已建有地上物，後來經被告與原地主同意以現況交
        地，因見原有地上物老舊，乃在原址翻修整建，其主觀
        上認為原地主出售土地之範圍內既已建有地上物，且經
        長期使用而無他人主張所有權或排除占用之外觀事實，
        因而信賴原地主具有使用系爭土地之合法權源，被告黃
        志華既向原地主價購土地，自得概括繼受原地主使用系
        爭土地之權利。是以被告興建之系爭甲建物縱有占用系
        爭土地之情形，尚難逕認其主觀上即係出於故意或重大
        過失而越界建築。再者，其於107年間在系爭土地、798
        地號土地上興建系爭甲建物之期間，曾遭他人向原告檢
        舉其越界建築，為此原告曾於同年間派員前往系爭甲建
        物之建築工地勘察鑑界查明有無越界建築之情事，然經
        原告或同地政人員於108年4月26日到場勘查鑑界後，被
        告黃志華雖已在系爭土地興建施工系爭甲建物，但原告
        當時並未立即告知被告黃志華主張已占用國有土地，不
        得繼續施工，且被告黃志華經訴外人即系爭甲建物之監
        工人員王明信告知已有退縮建築，不會占用國有土地，
        始將繼續興建完成，故被告非因故意或重大過失而逾越
        系爭土地，且原告知悉被告黃志華越界建築時，並未即
        時提出異議，原告事後才於108年6月4日發函通知被告
        黃志華得申請取得合法使用權或騰空地上物，待被告黃
        志華於同年6月19日向原告承租系爭土地，原告遲至109
        年5月25日才同意出租797地號如附圖A1-1部分之土地，
        期間對被告黃志華越界建築之情事未曾有何異議之表示
        ，且原告於鑑界並知悉本件越界建築情事已逾3年後，
        才提起本件訴訟，實難謂符合即時提出異議之要件，應
        有民法第796條規定之適用，原告自不得請求移去或變
        更系爭甲建物越界建築之部分。
　　  ⑵退步言之，系爭甲建築越界之部分，均為鋼筋混凝土造
        樓房，結構上、使用上與系爭甲建物具有關聯性，如果
        強行拆除，將危及系爭甲建物之結構安全，並有礙於系
        爭甲建物之功能完整性，勢必損及系爭甲建物全部之經
        濟價值。又原告於109年5月間已將被告占用797地號土
        地之其餘部分出租與被告黃志華，故就占用系爭土地部
        分，被告願以承租或價購方式取得占用土地，以使原告
        獲取最大經濟效益。此外，原告主張遭被告占用土地之
        地位位置偏僻、面積甚小、地形狹長畸零，原告縱使取
        回占用之土地，亦無法有效使用效益，對於國家並未增
        加任何實際利益，相較於被告現況使用之整體建物財產
        價值，及其願支付相當對價，不僅使原告增加國庫收入
        而受益，亦可紓解訟源而解省司法資源，顯然較能兼顧
        公私權益。另原告訴請拆屋還地所造成其財產損害之手
        段，與原告所欲達成維護國產權益之目的間，恐已嚴重
        失衡，亦不合乎國家最大利益，難認符合比例原則，而
        應可適用民法第796條之1之規定免為拆除系爭甲建物越
        界部分。
　　⒉聲明：原告之訴駁回。如受不利判決，願供擔保請准宣告
      免為假執行。
  ㈡被告黃川永、黃正道：就原告對其等為拆除系爭乙建物及返
    還系爭土地如附圖所示編號B部分，暨給付相當於租金不當
    得利等請求，均表示同意。
四、兩造不爭執之事實(見本院卷第373、374頁)：
　㈠坐落系爭土地，使用地類別：交通用地，為中華民國所有，
    管理者為原告。
  ㈡被告黃志華所有系爭甲建物，占用系爭797地號土地如附圖A1
    -1、A1-2、810地號土地A2部分。
  ㈢被告黃川永、黃正道共有未辦保存登記系爭乙建物，無權占
    用系爭810地號土地如附圖B部分。
  ㈣原告所有系爭797地號土地如附圖A1-1部分，出租與被告黃志
    華使用，租期108年7月1日至116年12月31日止，其上現有系
    爭甲建物。
  ㈤被告黃志華於106年11月21日以185萬9,781元價金，向訴外人
    黃伯翰買受798地號(後分割為798、798-1地號)、權利範圍
    全部之土地，並於106年12月1日完成所有權移轉登記。自10
    6年12月起至108年間興建系爭鐵皮建物(含廠房、雨遮頂棚)
  ㈥被告黃川永於108年12月間向彰化縣政府檢舉，系爭土地涉有
    違章建築，彰化縣政府函復認定屬違章建築，並列管待拆。
  ㈦財政部國有財產屬中區分署彰化辦事處於108年4月26日至系
    爭土地勘查，勘查結果：系爭797地號土地如附圖二②部分為
    被告黃志華作為磚造樓房、平房、庭院使用，系爭810地號
    土地如附圖二④部分為黃志華作為磚造平房(興建中)使用，
    系爭810地號土地如附圖二②部分為黃川永、黃正道作為磚造
    平房使用，分別函請佔用人繳納補償金並申請取得合法使用
    權或騰空地上物。　　
五、本院得心證之理由：　
  ㈠被告黃川永、黃正道部分：
　　當事人於言詞辯論時為訴訟標的之認諾者，應本於其認諾為
    該當事人敗訴之判決，民事訴訟法第384條定有明文。又被
    告既於言詞辯論時為訴訟標的之認諾，法院即應不調查原告
    所主張為訴訟標的之法律關係是否果屬存在，而以認諾為該
    被告敗訴之判決基礎(最高法院45年度台上字第31號判決意
    旨參照)。經查，本件原告請求被告黃川永、黃正道拆除所
    有之乙建物無權占用系爭土地如附圖編號B所示及應返還占
    用土地不當得利等節，已據被告黃川永、黃正道於本院111
    年9月13日言詞辯論期日為訴訟標的之認諾，依前開說明，
    自應為被告黃川永、黃正道敗訴之判決。
　㈡被告黃志華部分：
　　原告主張系爭土地為中華民國所有，原告為管理者，系爭甲
    建物占用系爭土地如附圖所示編號A1-2部分面積1.07平方公
    尺、編號A2部分面積36.78平方公尺土地等情，提出土地建
    物查詢資料、地籍圖查詢資料、土地勘查表(勘查後)、現況
    略圖、土地勘(清)查表-照片、土地第一類謄本等為證(本院
    卷第19-43、59-61)，又經本院囑託彰化縣鹿港地政事務所
    指派測量員於110年8月5日、111年3月16日會同兩造履勘現
    場，確認系爭土地如附圖編號A1-2、A2部分所示位置遭被告
    黃志華占用之情，有本院勘驗筆錄及附圖在卷可憑，堪信為
    真實。然被告黃志華以前述情詞抗辯，是本件之爭點為：1.
    系爭甲建物是否有民法第796條、第796條之1規定之適用？2
    .原告依民法第179條規定請求被告黃志華給付占用系爭土地
    之不當得利，有無理由？分述如下。
    ⒈系爭甲建物有無民法第796條、第796條之1規定之適用？
　    ⑴所有人對於無權占有或侵奪其所有物者，得請求返還之
        。對於妨害其所有權者，得請求除去之。有妨害其所有
        權之虞者，得請求防止之，民法第767條第1項定有明文
        。又以無權占有為原因，請求返還土地者，占有人對土
        地所有權存在之事實無爭執，土地所有權人對其土地被
        無權占有之事實無舉證責任，占有人自應就其取得占有
        係有正當權源之事實證明之(最高法院85年度台上字第1
        120號判決要旨參照)。再者，土地所有人建築房屋非因
        故意或重大過失逾越地界者，鄰地所有人如知其越界而
        不即提出異議，不得請求移去或變更其房屋。但土地所
        有人對於鄰地因此所受之損害，應支付償金。民法第79
        6條第1項定有明文。又民法第796條乃為解決鄰地建築
        房屋因一時疏忽或不知逾越疆界之相鄰關係而設，是當
        以非因故意或重大過失而越界建築者，始足當之。而所
        謂知其越界，須鄰地所有人事實上知悉越界建築，方足
        當之(最高法院83年度台上字第605判決意旨參照)。又
        主張鄰地所有人知其越界而不即提出異議者，應就此項
        事實負舉證之責任(最高法院45年台上字第931 號判例
        意旨參照)。
　    ⑵經查，系爭甲建物為被告黃志華出資興建，且無正當權
        源占用系爭土地如附圖所示編號A1-2部分面積1.07方公
        尺、編號A2部分面積36.78平方公尺土地之事實，為被
        告黃志華於本院言詞辯論時當庭自認(本院卷第370頁)
        ，依民事訴訟法第279條第1項，無庸舉證，本院應受其
        自認之事實所拘束。
      ⑶惟被告黃志華抗辯原告知悉其越界建築而未即時異議而
        有民法第796條之適用，並提出土地所有權買賣移轉契
        約書、土地所有權狀、系爭甲建物現況照片、地籍圖、
        彰化縣政府函、土地登記謄本為證，且執當時監工然人
        員王明信於本院言詞辯論時之證言等為據。經查：
　　    ①證人王明信固到庭證稱：108年國有財產署勘查時，我
          負責監工廠房施作，沒有人出來說有占用國有土地不
          能再繼續蓋等語(見本卷第316頁)，惟系爭甲建物係
          自106年12月起開始興建，而據證人即108年4月26日
          至系爭土地勘查人員趙美芳於本院言詞辯論時證述：
          「被告黃志華是何時興建系爭建物我不清楚，我是10
          8 年開始承辦相關案件的時候，已經在興建中。是原
          告聲請鑑界的，依資料所示是108 年4 月26日上午9 
          時進行鑑界，鑑界當時地面還有看到鐵絲網正要鋪設
          水泥，鑑界當天我有到場，一開始黃川永向原告檢舉
          有人占用國有地，另一位檢舉人是游宥茹也有來表示
          有人占用國有地，當時還不確定是誰占用，因為這個
          檢舉案才開始派人勘查及鑑界。108年3月的時候有派
          人去勘查現場，是從黃川永那邊看過去，看到水溝縫
          及黃志華家的外圍，直到鑑界當天才走進去黃志華施
          工的現場……」可知原告係因為民眾檢舉才於108年間
          著手調查是否有占用系爭國有土地之情事，當時也尚
          未確知何人占用，是在108年4月26日原告派員至系爭
          土地勘查現場方確認被告占有系爭土地之事實，隨後
          即於108年6月4日發函被告應就占用系爭810地號土地
          如附圖二④部分繳納使用補償金並騰空地上物返還土
          地(見本院卷第351頁)，即已將「異議」之旨送達被
          告黃志華，而在勘查之前原告對被告無權占用系爭土
          地並不知情，自無從異議，難認該當於民法第796條
          「知其越界」之要件，被告黃志華復未舉證證明原告
          於被告黃志華開始動工時確屬知情越界建築，其所辯
          礙難採取。
　　　  ②另參證人趙美芳及王明信於言詞辯論時均當庭證稱：
          地政人員有當場噴漆噴出界址等語(見本卷第313頁、
          第316頁)，且當原告訴訟代理人詢問證人王明信時證
          稱：「(問：被告黃志華興建的廠房與舊的房屋，坐
          落的範圍是否不一樣？)答：新的是南北座向，舊有
          的是東西座向，只有重疊一點點。」、「(問：在做
          這樣的興建過程中，有無主動去確認坐落的地號及位
          置？)答：看權狀及地籍圖。現場是以舊有的圍牆為
          範圍去興建，就沒有再特別去確認有沒有占用到別人
          的土地。」、「(問：當時有無考量到興建的範圍會
          占用到797及810地號國有土地？)答：我只是監工承
          包，業主要求我按照舊有的磚牆及鄰居的房子邊界在
          這個範圍去施工而已，而且我還有退縮，但業主實際
          上如何考量不清楚。」等語(見本卷第317頁、318頁)
          。可知證人王明信係依照業主即被告黃志華之指示施
          作工程，並無判斷有無越界建築之專業及施作範圍之
          決定權，被告黃志華自不能據此免責；再衡情土地所
          有人欲興建地上物時，通常會請地政機關丈量界址，
          規劃建築設計後再為建造，以免越界建築，造成日後
          與相鄰土地所有權人有爭訟情形發生，但是被告黃志
          華卻在未有任何具公信力之界標依據下，逕自以舊有
          建物之圍牆為範圍興建系爭甲建物，並未考量系爭甲
          建物興建的範圍是否會占用到鄰地之情形；且興建過
          程中經訴外人游宥茹、被告黃川永、黃正道等多人提
          出抗議，原告並派員會同地政人員於108年4月26日現
          場勘驗，當場以噴漆標出界址，至原告於108年6月4
          日發函異議時，被告黃志華就超過界址部分，不僅未
          立即拆除，或暫時停工，就原告補繳補償金及拆屋催
          告函提出異議或申請調處等，卻仍繼續要求現場施工
          人員興建至完成，事後才向原告請求承租系爭土地占
          用部分，是本件難謂被告黃志華無任何故意或重大過
          失，是本件情形並無民法第796條第1項之適用。
　　　  ③被告黃志華固抗辯原地主出售系爭798地號土地之範圍
          應已包含系爭土地，系爭甲建物係按舊有建築興建等
          語，然其所述與被告黃川永、黃正道之說詞顯有出入
          ，其真實性已有疑義，又原地主出售系爭798地號土
          地面積為563.57平方公尺，有土地所有權買賣移轉契
          約書為證(見本院卷第93頁)，而798地號其後分割為7
          98地號面積432.40平方公尺、798-1地號面積131.17
          平方公尺(見本院卷第379、381頁)，兩者面積相加剛
          好為分割前系爭798地號土地面積，並非如被告黃志
          華所述包含系爭土地，且被告未能舉證證明原地主之
          舊有建築已占用系爭土地之事實，所辯自非可採。
　　  ⑷系爭甲建物無民法第796條之1規定之適用：
　　　  ①土地所有人建築房屋逾越地界，鄰地所有人請求移去
          或變更時，法院得斟酌公共利益及當事人利益，免為
          全部或一部之移去或變更。但土地所有人故意逾越地
          界者，不適用之，民法第796條之1第1項定有明文。
          然基於相鄰關係而受限制，係所有權內容所受之法律
          上限制，並非受限制者之相對人因而取得獨立的限制
          物權，是土地所有人免除移去越界房屋返還土地，係
          法院衡酌公共利益及土地、鄰地所有人利益之結果，
          始要求鄰地所有人容忍不予拆除請求返還越界之土地
          ，非謂土地所有人就越界之土地取得占用之正當權源
          。
　　　  ②經查，系爭甲建物為未保存登記建物，為違章建築物
          之一部，依建築法第86條第1、2款規定，對於違反同
          法第25條之擅自建造者及擅自使用者處以處罰，必要
          時得強制拆除，同法第96條之1更規定，依該法規定
          強制拆除之建築物均不予補償，其拆除費用由建築物
          所有人負擔。是立法者既然已在建築法中明白表示違
          章建築物為法律所不許，縱使拆除系爭甲違章建物將
          損及建物結構安全，耗費拆除、修復費用，或減損經
          濟價值，但在層級化財產權保障當中，被告黃志華上
          開違章建築物之地位顯然低於系爭土地之合法法律地
          位；況且，拆除系爭甲建物如附圖所示編號A1-2、A2
          部分並未如民法第796條之1第1項立法理由中所稱將
          違反都市計畫法或其他法規之情形，且其占用系爭土
          地部分主要為一層磚造建物、一層磚造鐵皮建物等地
          上物，若予以拆除，對於建物主結構之安全性並無重
          大影響，被告黃志華如欲保有系爭甲建物，亦得透過
          補強結構方式進行，對其權利影響並非甚鉅。其次，
          被告黃志華占用部分除已影響原告就系爭土地所有權
          之完整行使，更影響附近排水通路，系爭甲建物本身
          於當地地理位置或經濟上亦與公共利益無關，是綜合
          考量兩造之利益及上揭各情，本院認本件亦無民法第
          796條之1第1項前段規定之適用，是被告黃志華請求
          免為拆除系爭甲建物等語，難以採取。
　　⒉不當得利之部分：
　　　⑴無法律上之原因而受利益，致他人受損害者，應返還其
        利益，民法第179條前段定有明文。又無權占有他人土
        地，可能獲得相當於租金之利益，為社會通常之觀念(
        最高法院61年度台上字第1695號判決意旨參照)。經查
        ，系爭甲建物無權占有系爭土地，則被告無法律上原因
        受有使用系爭土地之利益，自屬獲得相當於租金之不當
        得利，並因而致原告受有相當於租金之損害，是原告依
        不當得利之規定，請求被告償還相當於租金之不當得利
        ，亦屬有據。惟其數額，仍須斟酌基地之位置，工商業
        繁榮之程度，承租人利用基地之經濟價值及所受利益等
        項，以為決定(最高法院88年度台上字第1894號判決意
        旨參照)。本院審酌系爭土地為國有土地，依行政院82
        年4月23日台82財字第11153號函，國有出租基地，自82
        年7月1日起，一律依照土地申報地價年息百分之5計收
        租金，未逾土地法第97條、第105條之規定；再被告黃
        志華使用系爭土地僅為倉庫囤放雜物及磚造平房使用，
        且系爭土地前往便利商店不需要5分鐘的車程，交通及
        商業發展情形尚可，非不便之地等情，有現場照片在卷
        可憑(本院卷第111-141頁)，是考量系爭土地所在之位
        置、工商繁榮程度、被告黃志華利用系爭土地之經濟價
        值及所受之利益等情，認原告主張依本件相當於租金不
        當得利之請求，以系爭土地申報地價年息5%計算，尚屬
        合理適當。
　　  ⑵查系爭土地於109年1月至110年12月之申報地價為每平方
        公尺640元，被告黃志華所有系爭甲建物分別占用797地
        號土地面積1.07平方公尺（即編號A1-1部分）、系爭81
        0地號土地36.78平方公尺（即編號A2部分），是原告請
        求被告黃志華占用797、810地號土地之月補償金分別為
        2元【計算式：640元×1.07平方公尺×5%÷12個月＝2元，
        元以下四捨五入】、98元【計算式：640元×36.78平方
        公尺×5%÷12個月＝98元，元以下四捨五入】，以上合計1
        00元；及其無權占用797地號土地期間係自110年4月1日
        起至111年4月30日止共13個月，故應給付原告相當於租
        金之不當得金額為26元【計算式：2元×13個月＝26元】
        ；其占用810地號土地期間係自111年1月1日起至111年4
        月30日止共4個月，故應給付原告相當於租金之不當得
        金額為392元【計算式：98元×4個月＝392元】，以上合
        計418元(計算式：26元＋392元＝418元)，均為有理由，
        應予准許。
    ㈣本件原告請求被告分別應給付相當於租金之不當得利，係
      以支付金錢為標的，且無確定給付期限，是原告就上揭所
      得請求之金額，請求自本件民事變更聲明狀繕本送達被告
      之次日起至清償日止，按週年利率5%計算之利息(本卷第2
      59、260頁)，雖合於第233條第1項前段及第203條規定，
      然原告至本件言詞辯論終結之日，均未提出該變更聲明狀
      送達於被告之回執，是應自最後言詞辯論期日之次日即11
      1年9月14日起算遲延利息至清償日止，並按週年利率5%計
      算之利息，方符民法第229條第2項之意旨。
六、綜上所述，原告依民法第767條第1項前段、中段之規定及不
    當得利之法律關係，請求被告黃志華將坐落系爭土地上，如
    附圖所示編號A1-2部分面積1.07方公尺之一層加強磚造蓋鐵
    皮建物、一層加強磚造建物、編號A2部分面積36.78平方公
    尺之一層加強磚造建物均拆除，並將土地返還原告；被告黃
    川永、黃正道將坐落系爭土地上，如附圖所示編號B部分面
    積5.57方公尺之一層磚造蓋鐵皮建物拆除，並將土地返還原
    告；被告黃志華應給付原告418元，及自111年9月14日起至
    清償日止，按週年利率5%計算之利息，暨自111年5月1日起
    至拆除系爭甲建物並返還上開占用土地之日止，按月給付10
    0元；被告黃川永、黃正道應給付原告308元，及自111年9月
    14日起至清償日止，按週年利率5%計算之利息，暨自111年5
    月1日起至拆除系爭乙建物並返還上開占用土地之日止，按
    月給付14元，均為有理由，應予准許；逾此範圍之請求，則
    屬無據，應予駁回。
七、本件事證已臻明確，兩造其餘攻擊防禦方法及所提證據，核
    與判決結果無影響，毋庸逐一論述。
八、本件原告勝訴部分，係分就民事訴訟法第427條訴訟適用簡
    易程序及本於被告黃川永、黃正道之認諾，所為被告敗訴之
    判決，依同法第389條第1項第1、3款規定，應依職權宣告假
    執行，並依同法第392條第2項規定，依職權宣告被告如預供
    相當擔保，得免為假執行。原告就勝訴部分所為宣告假執行
    之聲請，僅在促使法院為此職權之行使，本院自不受其拘束
    ，仍應逕依職權宣告假執行，惟此部分聲請既已依職權宣告
    ，無再命原告提供擔保之必要，此部分不另為准駁之諭知。
    至於原告敗訴部分所為假執行之聲請失所依附，併應駁回。
九、訴訟費用負擔之依據：民事訴訟法第79條、第85條第1項前
    段、但書。
中    華    民    國   111    年    10    月    4     日
                  
　　　　　　　　　臺灣彰化地方法院彰化簡易庭
                      法  官 范嘉紋
以上正本係照原本作成。
如不服本判決，應於送達後20日內，向本院提出上訴狀並表明上
訴理由，如於本判決宣示後送達前提起上訴者，應於判決送達後
20日內補提上訴理由書(須附繕本)。如委任律師提起上訴者，應
一併繳納上訴審裁判費。
中　　華　　民　　國　　111 　年　　10　　月　　4 　　日
                      書記官  顏麗芸
附圖一：彰化縣鹿港地政事務所收件日期文號111年2月14日鹿  
        土測第189號土地複丈成果圖
附圖二：財政部國有財產屬中區分署彰化辦事處108年4月26日  
        勘(清)查表現況圖